【裁判字號】    94,自,22
【裁判日期】    950816
【裁判案由】    詐欺
【裁判全文】
臺灣高雄地方法院刑事裁定                94年度自字第22號
自  訴  人  甲○○
自訴代理人  陳魁元律師
            陳豐裕律師
被      告  丁○○
            乙○○
            丙○○
共      同
選任辯護人  鍾夢賢律師
上列被告因詐欺案件，經自訴人提起自訴，本院裁定如下：
    主  文
本件自訴駁回。
    理  由
一、自訴意旨略以（本院卷第107 、91、93頁）：自訴人甲○○
    於民國93年12月26日駕駛BMW 廠牌、車牌號碼ZL -9555號自
    用小客車（下稱上開汽車）發生事故後，因車體受損，遂將
    上開汽車送往被告丁○○所開設之修車廠進行修復。詎被告
    丁○○竟與汽車板金維修負責人即被告乙○○、自訴人所投
    保車體險之明台產物保險公司（下稱明台產險公司）高雄營
    業處襄理即被告丙○○3 人（下合稱被告3 人）共同基於意
    圖為自己不法所有之犯意聯絡，推由被告丁○○向自訴人佯
    以必使用「正廠」材料修復車輛云云，使自訴人因陷於錯誤
    而辦理「出險」手續，俾利被告丁○○順利取得正廠新品之
    大燈、避震器及鋁圈等零件，繼則贅予安裝方向機防塵套，
    以浮報工資；另又漏未安裝大燈；復將非屬正廠之避震器充
    作正廠、舊有之鋁圈重新上漆充作新品使用，而安裝在上開
    汽車內以取信自訴人。被告丁○○最後乃將本應安裝於上開
    汽車而未安裝之正廠新品大燈、避震器及鋁圈等零件，與實
    際安裝與上開汽車零件間之差額利益，與被告乙○○、丙○○朋分。嗣自訴人取回上開汽車後發覺車況有異，經向被告
    丁○○、乙○○反應未獲合理交待，乃另行委請BMW 廠人員
    檢示上開汽車後，始悉上情，因認被告丁○○、乙○○、丙○○（以下合稱被告3 人），乃係共同涉犯刑法第339 條第
    1 項之詐欺取財罪嫌等語。
二、按法院或受命法官於自訴案件第1 次審判期日前訊問自訴人
    及被告，訊問結果，如認為被告犯罪嫌疑不足者，得以裁定
    駁回自訴，刑事訴訟法第326 條第3 項、第1 項、第252 條
    第10款規定甚明。次按犯罪事實應依證據認定之，無證據不
    得推定其犯罪事實，刑事訴訟法第154 條、第301 條第1 項
    前段亦有明文。末為貫徹無罪推定原則，檢察官對於被告之
    犯罪事實，應負實質舉證責任，而該規定於自訴程序之自訴
    人同有適用；在自訴程序中，法院如認案件有同法第252 條
    至第254 條之情形，得逕依同法第326 條第3 項規定，以裁
    定駁回自訴。
三、自訴人認被告涉犯詐欺罪嫌，乃係提出上開汽車行車執照、
    高雄市○○○○○道路交通事故當事人登記聯單、修車估價
    單、修車零件認購單、保險契約各1 份（均影本），另並聲
    請本院勘驗上開汽車，及傳訊自訴人、被告3 人到庭為證，
    資為論據。經查：
(一)刑法第339 條第1 項詐欺取財罪之成立，須以行為人基於不
    法所有意圖，而施用詐術，致使他人陷於錯誤，進並將自己
    或他人財物予以交付，資為構成要件，合先敘明。
(二)自訴人固提出上開汽車行車執照、高雄市○○○○○道路交
    通事故當事人登記聯單、保險契約書、修車估價單、修車零
    件認購單各1 份，資為本件之證據。惟查：(1)卷附上開汽車
    行車執照，僅能用以證明BMW 廠牌、車牌號碼ZL-9555 號自
    用小客車之車主係登記為自訴人本人；(2)附卷高雄市○○○○○道路交通事故當事人登記聯單，亦僅能資為自訴人曾於
    93年12月26日駕駛上開汽車，與案外人邱清文騎駛之車牌號
    碼991-GM號機車，在高雄市○○○路352 號前發生車禍事故
    之證明；(3)卷附之保險契約書，也僅足為上開汽車之車體險
    ，乃係明台產險公司所承保之認定；(4)至自訴人另提出之修
    車估價單、修車零件認購單等件，也僅在證明被告丁○○曾
    為自訴人進行估價，及明台產險公司曾為履行對承保上開汽
    車之修繕義務，而向光良交通器材有限公司（下稱光良公司
    ）購入零件1 批等情，而均與自訴人所言：被告丁○○曾向
    其施用詐術云云，欠缺任何直、間接關聯，原即甚為顯明，
    自俱無足資為不利於被告3 人之認定。
(三)復次，自訴人指訴：被告丁○○曾向自訴人佯以必使用「正
    廠」材料修復車輛，致使自訴人因陷於錯誤而辦理「出險」
    手續云云。惟自訴人之上開指述，本以使被告受刑事追訴為
    目的，則在自訴人所提之前揭各該書證，均無足認定其此部
    分所言與事實相符之情形下，即不能遽採為斷罪之基礎（最
    高法院69年度台上字第1531號判決意旨參照）。況作成「出
    險」與否之決定前，一般乃係考量目前之車況與修車費用，
    及日後保費與出險自負額之提高等項，資為權衡，至選擇「
    出險」後，保險公司之給付內容，本應按契約已約明之內容
    而行，並非在斟酌之範圍，換言之，為被保險人之自訴人，
    對於保險公司提供逾保險契約原定之給付，本欠缺任何正當
    之期待，更無由信賴非屬保險契約當事人、復非明台保險公
    司有權代理（表）人之被告丁○○，任憑一己之片面保證，
    單方、事後變更既成之約款，是以被告丁○○縱果如自訴人
    所言，曾在為自訴人估價之際，就修復零件等項單方向自訴
    人做出何逾保險契約以外之具體承諾、保證，因根本無足且
    不應影響自訴人「出險」與否決定之作成，自顯非屬刑法詐
    欺罪所欲規範之「施用詐術」，更遑論自訴人有因此陷於錯
    誤而辦理出險之可言。
(四)再者，所謂之「正廠」零件用語，本容有不盡一致之界定，
    有直接作為「副廠」零件之對稱者，亦即其上標示有車商商
    標者，即為「正廠」零件，其餘均歸屬「副廠」零件；亦有
    認「正廠」一詞係屬零件規格之說明，亦即凡車商所指定之
    代工廠所生產之零件，因既係同一工廠所生產者，外觀、尺
    寸、大小等項本俱相互一致，則均屬「正廠」零件，然為資
    區別，其中經過車商品管合格，並標示有車商商標者，則特
    別另行名之為「原廠」零件，至「副廠」零件則係指稱非屬
    車商所指定代工廠之其餘廠商，所自行生產之零件，此有卷
    附光良公司95年2 月22日、同年3 月15日復函共2 份（本院
    卷第122 頁、第148-149 頁），及明台產險公司95年3 月1
    日95明高理字第3 號復函1 份（本院卷第123-142 頁），可
    資認定。「正廠」一詞既尚欠缺明確且唯一之定義，則自訴
    人單憑自己個人之認知，先將「正廠」零件侷限界定為其上
    標示有車商之BMW 商標者，嗣進逕執上開汽車修復時所新安
    裝之零件並未有BMW 商標等節，推謂被告3 人已然該當詐欺
    罪嫌，顯屬率斷，諉無足取。
(五)另自訴代理人迄於94年11月11日期日中，猶明確陳稱：對於
    被告乙○○、丙○○涉嫌共犯詐欺取財罪之部分，目前沒有
    明確之證據，但自訴人認為被告乙○○、丙○○就被告丁○○詐得之項目，有共同朋分該不法差額利益等語（本院卷第
    106 至107 頁），益徵自訴人認被告乙○○、丙○○2 人與
    被告丁○○曾朋分詐得之差額利益等情，徒係出於自己之個
    人臆測，而欠缺客觀之證據，則自訴人認被告3 人涉犯共同
    詐欺取財罪一節，更嫌無據，至為顯明。又自訴人認被告3
    人涉犯共同詐欺取財罪既係出於自己之個人臆測，則其在毫
    無任何客觀事證得認明被告3 人存有詐欺取財罪嫌前，遽聲
    請以證人之身分，依序傳訊被告3 人到庭就渠等彼此間之共
    同詐欺犯行作證，毋寧係責令被告3 人立於證人地位為自己
    之清白進行辯駁，而顯然悖於「被告不自證己罪」之法理，
    要難允准。
(六)末在自訴人選擇出險後，保險公司本應按契約之內容進行保
    險給付，業如前述，從而若明台產物公司就本件所為之保險
    給付，確有以次充好、以舊代新、甚或故意疏漏等未符合債
    之本旨之情事，也僅生自訴人得本於保險契約，對明台產物
    公司請求依約履行及遲延損害之問題，尚非可逕與明台產險
    公司之履行使用人亦即被告3 人，曾對自訴人施以詐術等視
    ；至被告3 人如確曾溢報不需更新、安裝之零件，或確曾在
    實際經手明台產物公司向光良公司所購入零件1 批之過程中
    ，將部分甚或全數之零件侵占入己，且為免事跡敗漏，又挪
    用其他次級品或舊品資為權充，也乃係被告3 人就各自溢報
    、抽換零件之部分，個別應對明台產物公司負起背信或侵占
    罪責之問題，與被告3 人間欠缺直接委任或其他契約關係，
    復無零件授受事實存在之自訴人，尚非各該犯行之直接被害
    人，也甚顯明。自訴人所指述被告3 人曾溢報、抽換零件一
    節無論是否屬實，既均無由使被告3 人成立詐欺取財罪嫌，
    從而自訴人聲請本院勘驗上開汽車，核自無必要，況上開汽
    車自修復完成後，已然交付予自訴人駕駛使用，為自訴人所
    自承（本院卷第3 頁），且自訴人復曾於94年1 月31日至同
    年2 月1 日、同年2 月7 日2 度返回被告丁○○所經營之修
    車廠檢測、維修，並曾更換部分零件，亦有被告丁○○提出
    之車輛維修單2 紙在卷可按（本院卷第47至48頁），則上開
    車輛之狀況，業與甫修復出廠當時之情狀顯然有別，且該修
    復出廠時之情狀已然無從回復或推認，由此更堪認自訴人之
    前開勘驗聲請並無調查之必要甚明。
(七)綜上，被告3 人之詐欺犯罪嫌疑均顯有未足，揆諸首揭規定
    及說明，爰依法裁定駁回本件自訴。
據上論斷，應依刑事訴訟法第326 條第3 項、第252 條第10款，
裁定如主文。
中    華    民    國    95    年    8     月    16    日
                  刑事第十庭  審判長法  官  徐美麗
                                    法  官  楊淑珍
                                    法  官  莊珮吟
以上正本證明與原本無異。
如不服本裁定，應於裁定送達後5日內，向本院提出抗告狀。
中    華    民    國    95    年    8     月    16    日
                                    書記官  蔡妮君


司法院資訊處製作；財團法人民間司法改革基金會備份。
